臺灣宜蘭地方法院行政訴訟判決
110年度交字第48號
原      告  邱瑞芳  
被      告  新北市政府交通事件裁決處
                      設新北市○○區○○路0段000號2樓
代  表  人  李忠台    住同上
上列當事人間交通裁決事件，原告不服被告民國110年9月30日新
北裁催字第48-ZOTA20293號裁決（下稱原裁決），提起行政訴訟
，本院判決如下：
    主  文
原告之訴駁回。
訴訟費用新臺幣參佰元由原告負擔。
    事實及理由
壹、程序事項：
    本件係交通裁決事件之裁判，相關卷證資料已由兩造知悉並
    表示意見，因事證明確，依行政訴訟法第237條之7規定，不
    經言詞辯論逕行裁判。
貳、實體事項：
一、事實概要：
    內政部警政署國道公路警察局第九公路警察大隊（下稱舉發
    機關）以原告於110年8月20日23時46分許，駕駛車牌號碼00
    0-0000營業小客車(下稱系爭車輛），行經國道5號北向29.7
    公里處(頭城交流道)時，有「汽車行駛於高速公路汽車駕駛
    人未依規定繫安全帶(一人)」之違規行為（下稱系爭違規行
    為），為員警目睹攔停，並依道路交通管理處罰條例（下稱
    處罰條例）第31條第2項規定，以110年8月20日掌電字第ZOT
    A20293號舉發違反道路交通管理事件通知單（下稱系爭舉發
    單）逕行舉發。原告不服舉發，經被告函由舉發機關查復，
    仍認違規事實明確，被告乃依處罰條例第31條第2項規定，
    以原裁決裁處原告罰鍰新臺幣(下同)3,000元。原告復不服
    ，提起本件訴訟，請求撤銷原裁決。
二、原告起訴請求撤銷原裁決，主張：
㈠、其於駕駛系爭車輛行駛於頭城交流道時，接受臨檢站攔停， 
    員警逕自以強光手電筒探照車内後，詢問其腹部安全帶位於
    何處，諭知其不符合規定，向其索取證件，開立系爭舉發單
    ，員警諭知安全帶繫法不符規定之下，立即依其告示，重新
    繫妥安全帶，卻被裁處與未繫安全帶的罰鍰金額相同，此已
    違反警察職權行使法及法律的比例原則。且其因當時腹部安
    全帶會摩擦到破皮傷口，上網查詢相關規定，於新北市政府
    交通警察大隊官方網站查得安全帶違規事實認定原則，確認
    在不違背認定原則下才開車上路，實非故意為之，依行政罰
    法第7條第1項撤銷原裁決。
㈡、攔停員警以強光手電筒探照車内搜索，已屬警察權力之行使
    ，使原告處於受迫狀態，已構成執行搜索之強制性司法 處
    分，自須符合刑事搜索之各該要件，應以取得令狀為原則，
    且員警行為態樣不合於行政行為之誠實信用原則，所得密錄
    器影像自不得作為本件違規事實之認定。另依被告答辯狀得
    知，當日勤務内容為「署辦取締酒後駕車專案勤務」，然「
    取締酒後駕車作業程序」明文規定，如研判駕駛人未飲用酒
    類或其他類似物，則指揮車輛迅速通過，除有明顯違規事實
    外，不得執行其他交通稽查。退步言之，員警於合法設置之
    管制站，逕以臨檢之名，行搜索之實，而對基本人權有所戕
    害。　　
三、被告答辯聲明請求駁回原告之訴，答辯意旨：
㈠、依舉發單位提供之勤務表，該勤務表確實已經大隊長簽核，
    大隊長職務與地方分局長相當，官等職等均為警正三階；且
    勤務表中清楚記載，勤務日期為「110年8月20日22時至2時
    」；勤務内容為「署辦取締酒後駕車專案勤務」；臨檢地點
    為「國道5號頭城交流道北向入口匝道」，故該勤務表已經
    有權之大隊長指定簽核，且無論時間、任務内容、地點均已
    相當明確，合於警察職權行使法第6條第1項第6款及第2項之
    規定，攔檢站之設置程序合於法制。
㈡、所謂「依規定繫安全帶」應符合汽車駕駛人及乘客繫安全帶
    實施及宣導辦法(下稱安全帶宣導辦法)第3條第3款之方　式
    ，即須於「肩部至腰部」與「腰部至腹部」將肩部安全 帶
    及腹部安全帶三點式繫好，且全帶無扭曲或反轉，鬆緊度保
    持適宜，員警密錄器影像畫面時間，系爭車輛行經攔檢站時
    ，員警目睹原告僅繫有肩部安全帶，並未繫有腹部安全帶，
    經詢問後原告坦言腹部安全帶在其後方，原告並未依規定三
    點式繫安全帶(肩部、腰部及腹部三點），與未繫無異 ，行
    為屬「未依規定繫安全帶」，應無疑義。　　
㈢、原告固稱其腹部受傷，無法繫腹部安全帶，依安全帶宣導辦
    法第5條第1項第1款規定：一、經醫療機構證明無法繫安全
    帶者。就駕駛人客觀有不能繫安全帶之情事時，得例外不受
    上開規定拘束，惟本件原告僅口頭泛言腹部受傷並未具體提
    出醫療機構證明，故依「例外從嚴」之原則，不得僅因原告
    片面之語作為解免行政裁罰之理由，裁罰處分合法，應予以
    維持。再者，原告既為合法考領汽車駕駛執照之人，其對交
    通規定應知之甚詳，並應確實遵守。是原告前揭所述，無非
    單方所執之詞，委無足取。
㈣、關於未繫安全帶之罰鍰已明文規定於違反道路交通管理事件
    統一裁罰基準及處理細則（下稱處理細則），乃法律授權行
    政機關訂定之裁罰性行政規則，行政規則雖僅對行政機關之
    内部具有直接規範效力，惟本於平等原則及行政自我羈束原
    則之限制，亦對外產生間接拘束力，故行政機關依行政規
　　則所訂之内容對原告為裁處，為合於義務之裁量。　　
㈤、原告固以雖該管制站設置目的係為取締酒駕而設等語為辯，
    然警察職權行使法第6條立法目的係為免民眾無故遭員警任
    意攔查而侵害其自由權，故要求其須於符合相關攔檢前提下
    方得發動臨檢，僅為合法發動臨檢之前提要件，並非要求員
    警對攔檢項目以外之交通違規行為視而不見。本件員警於合
    法設置之管制站見原告確有未繫安全帶之違規屬實，並予以
    攔停並製單，自符正當法律程序要求，並無違誤。
㈥、另就原告所稱員警以手電筒強光照射已構成強制搜索等語，
    刑事強制搜索係為國家機關為了追訴犯罪而為干預人民身體
    、財產與居住自由等基本權的高權行為，基於對基本權 利
    之保障，原則以取得令狀為搜索前提，惟當時時間為23時46
    分天色昏暗，員警以手電筒照射車内且其光線無異於一般手
    電筒，並未對原告身體、財產權造成任何侵害，僅為一般行
    政檢查行為，難謂已達刑事搜索強度，自非刑事訴訟法
　　搜索規範對象。
四、本院之判斷：　　
㈠、本件舉發機關以原告有系爭違規行為開立系爭舉發單舉發，
    經原告表示不服，被告函由舉發機關查證仍認屬實，而為原
    裁決之情，有系爭舉發單、交通違規申訴、舉發機關與被告
    間查核函件、汽車車籍查詢資料、駕駛人基本資料、違規影
    像光碟及原裁決在卷可按（見本院卷第65至99頁），上開證
    據，均足為本件認定之依憑。
㈡、按「行車前應注意之事項，依下列規定：五、駕駛人、前座
    、小型車後座及大客車車廂為部分或全部無車頂區域之乘客
    均應繫妥安全帶。」、「汽車行駛高速公路及快速公路，不
    得有下列行為：六、四輪以上汽車之駕駛人、前座或小型車
    後座乘客未依規定繫安全帶。」、「（第2項）汽車行駛於
    高速公路或快速公路，違反前項規定或大型車乘載4歲以上
    乘客未依規定繫安全帶者，處駕駛人3,000元以上6,000元以
    下罰鍰。（第7項）第1項、第2項繫安全帶之正確使用、實
    施方式、因特殊事由未能依規定繫安全帶之處理、宣導及其
    他應遵行事項之辦法，由交通部定之。」道路交通安全規則
    第89條第1項第5款、高速公路及快速公路交通管制規則第9
    條第1項第6款、處罰條例第31條第2項前段、第7項分別定有
    明文。又安全帶宣導辦法第3條第1項第1、3款、第5條第1項
    第1款規定：「汽車行駛於道路上，其汽車駕駛人、前座或
    小型車後座乘客，應依下列規定使用安全帶：一、安全帶及
    相關配件必須齊全，並無毀損、鬆脫或變更之情事。三、安
    全帶之帶扣應確實緊扣，安全帶無扭曲或反轉，鬆緊度保持
    適宜；腰部安全帶置於腰部以下，肩部安全帶固定位置應依
    個人調整，避免安全帶纏繞經過頸部，且應置手臂上端以上
    。」、「汽車駕駛人、前座或小型車後座乘客有下列情形者
    ，得不適用第三條之規定：一、經醫療機構證明無法繫安全
    帶者。」對於安全帶之配戴標準亦有明訂。
㈢、原告本件系爭違規行為之舉發經過，經舉發員警鍾昀勳書具
    職務報告（見本院卷第79頁）以：「職警員鍾昀勳於110年 
    8月20日服20時至24時巡邏勤務，當（20)日22時至21日02時
    於國道5號北向29 .7公里處（頭城入口匝道）執行署辦取締
　　酒後駕車專案勤務，於23時43分許攔查車號 000-0000營業
　　小客車，當時發現該名駕駛（邱瑞芳)安全帶未依三點式安
    全帶規定下腹部安全帶藏於背後，當時先行詢間：「先生，
    你下面那條(腹部）安全帶呢 ?」，邱姓駕駛回答：「在後
　　方」，故告知其安全帶未依三點式安全帶規定肩膀及腰部
　　繫妥，並於23時46分製單舉發。」等語。並據被告提出前開
    攔停後密錄器影像光碟、職務分配表使用及執行專案工作勤
    務部屬表(見本院第79至85頁)為證，足見原告確係在駕駛系
    爭車輛未依規定繫安全帶，而為員警所當場目睹。　　
㈣、本院就採證影像光碟勘驗結果如下：
　　檔案名稱：0000-0000-000000-000-MP4-PotPlay
    
　　2021/08/20  23：43：39  原告僅繫有肩部安全帶，並未
　　繫有腹部安全帶。
　　
　　2021/08/20  23：43：42  未繫有腹部安全帶。
㈤、對於上開初勘光碟內容，兩造無爭執；則以原告駕駛系爭車
    輛行駛於高速公路上腹部未繫有安全帶，未依規定使用腰部
    安全帶置於腰部以下等情，與被告提供採證光碟內容相符，
    舉發機關以原告有系爭違規行為而予舉發，即無違誤。　
㈥、雖原告主張欄停員警以強光手電筒探照車内搜索，並告知安
    全帶繫法不符規定之下，其重新繫妥安全帶，卻被裁處與未
    繫安全帶的罰鍰金額相同，違反比例原則。且腹部安全帶會
    摩擦到破皮傷口，依行政罰法第7條第1項撤銷原裁決云云。
    惟查，原告未提出經醫療機構證明無法繫安全帶之證明，自
    難認原告之主張為實在。且原告為領有駕駛執照之駕駛人，
    當能認知車輛在道路行駛時倘有事故發生，駕駛人因繫有安
    全帶，將能得到較為安全之保護，故原告對汽車行駛於高速
    公路上駕駛人應依規定繫安全帶之規定，亦應具備基本認知
    。然原告於員警攔檢時，確有未依安全帶宣導辦法第3條第3
    款於「肩部至腰部」與「腰部至腹部」將肩部安全帶及腹部
    安全帶三點式繫好，且全帶無扭曲或反轉，鬆緊度保持適宜
    之規定繫安全帶之規定，而未繫腰部安全帶，有如前述，則
    與未繫安全帶無異。員警依法舉發，自屬有據。而本件原告
    系爭違規行為一般人目視即可確知，員警於依法設置之攔檢
    站，因目視原告有系爭違規行為，於攔停原告後，以手電筒
    探照原告應繫安全帶部位以確認之，並無進一步對原告之身
    體或財產為搜索或其他強制行為，自與刑事訴訟程序所定搜
    索之程序不同，則原告主張應以令狀為之，即非可採。且觀
    之本件員警係於依法設置之攔檢站見原告有系爭違規行為，
    予以攔檢，僅為確認原告繫安全帶狀態而以手電筒照明觀看
    ，確定原告系爭違規行為明確後，始予舉發，全部過程並無
    何不符比例原則或執法過當情形。則原告此部分之主張，均
    不足採。
㈦、原告雖另以該管制站設置目的係為取締酒駕而設，不得執行
    其他交通稽查云云。查，警政署頒布之取締酒後駕車作業程
    序取締酒後駕車作業程序之作業內容三、執行階段：㈠過濾
    、攔停車輛：過濾、攔停車輛應符合比例原則，有疑似酒後
    駕車者，始由指揮人員指揮其暫停、觀察，其餘車輛應指揮
    迅速通過，其規定意旨在規制相關員警執行該勤務時之流程
    ，並提醒應符合比例原則，見有疑似酒後駕車情形應如何處
    置，其餘車輛則指揮迅速通過，以減少對於交通及其他無違
    規事由駕駛人之影響，並非規定僅限於酒後駕車始得予以稽
    查取締，而可無視於其他於過濾階段中已見之明顯違規情形
    (如本件之未依規定繫安全帶)，此觀同規定明載「執行階段
    (三)觀察及研判：...3.如研判駕駛人未飲用酒類或其他類
    似物，則指揮車輛迅速通過，『除有明顯違規事實外』，不得
    執行其他交通稽查。」等語自明，故原告此部分主張，亦無
    理由。　　　
五、綜上所述，本件原告之系爭違規行為事實明確，舉發機關據
    以舉發，並無何違法或不當情事，被告本於舉發事實，依處
    罰條例第第31條第2項及違反道路交通管理事件統一裁罰基
    準及處理細則之規定，裁處如原裁決所示，無何違法或不當
    之處。原告猶執陳詞，指摘原裁決不當，請求撤銷，為無理
    由，應予駁回。　　
六、本件事證已臻明確，兩造其餘攻擊防禦方法並所提證據，經
    斟酌後認均不足影響判決結果，爰不遂一論列，併此敘明。
七、本件第一審裁判費為300元，應由原告負擔，爰併為確定訴
    訟費用額如主文第2項所示。
八、據上論結，本件原告之訴為無理由，依行政訴訟法第237條
    之7、第237條之8第1項、第98條第1項前段，判決如主文。 
中　　華　　民　　國　　111 　年　　6 　　月　　6 　　日
　　                行政訴訟庭  法  官  張軒豪  
以上正本係照原本作成。
如不服本判決，應於判決送達後20日內，向本院提出上訴狀並表
明不服本判決（原判決所違背之法令及其具體內容，或依訴訟資
料可認為原判決有違背法令之具體事實），其未載明上訴理由者
，應於提出上訴後20日內向本院補提理由書（上訴狀及上訴理由
書均須按他造人數附繕本，如未按期補提上訴理由書，則逕予駁
回上訴）。 　　
中　　華　　民　　國　　111 　年　　6 　　月　　6 　　日
                                書記官  林憶蓉